【裁判字號】    99,易,1291
【裁判日期】    991014
【裁判案由】    恐嚇取財
【裁判全文】
臺灣高雄地方法院刑事判決              99年度易字第1291號
公  訴  人  臺灣高雄地方法院檢察署檢察官
被      告  戊○○
上列被告因恐嚇取財案件，經檢察官提起公訴（99年度偵字第87
63號）及移送併辦（臺灣臺南地方法院檢察署檢察官99年度偵字
第6447號），本院判決如下：
    主  文
戊○○幫助犯恐嚇取財罪，處有期徒刑伍月，如易科罰金，以新
臺幣壹仟元折算壹日。
    事  實
一、戊○○明知擄鴿勒贖集團為掩飾不法行徑，隱匿不法所得，
    避免執法人員之追究及處罰，常蒐購並使用他人帳戶進行存
    、提款與轉帳等行為，可預見一般取得他人帳戶使用之行徑
    ，常與實施財產犯罪所需有密切關聯，竟以縱有人持其帳戶
    存摺等物作為恐嚇取財之犯罪工具，亦不違其本意之幫助恐
    嚇取財犯意，於民國98年10月14、15日某時許，在其友人丙○○址設高雄縣美濃鎮○○路73巷18號住處內，接續將其所
    申辦中華郵政股份有限公司美濃郵局（下稱美濃郵局）局號
    ：000000-0、帳號：000000-0號帳戶之存摺、提款卡及密碼
    ，以新臺幣（下同）3,000 元之代價，售予真實姓名年籍不
    詳之成年男子（該男子為綽號「大頭」介紹之朋友，下稱「
    大頭」友人，起訴書誤載為售予「大頭」）使用。嗣「大頭
    」友人所屬擄鴿勒贖集團成員於取得上開帳戶之存摺、提款
    卡及密碼後，遂共同意圖為自己不法之所有，基於恐嚇取財
    之犯意聯絡，先由該集團之成員於不詳時、地，擄獲乙○○
    所有之賽鴿2 隻、己○○所有之賽鴿1 隻，並分別為下列行
    為：(一)於98年10月28日10時30分許聯繫乙○○，向其恫稱：
    有2 隻鴿子在伊手上，需匯款4,000 元，才會將鴿子釋放，
    並告知戊○○上開美濃郵局之局、帳號等語，致乙○○心生
    畏懼，恐未匯款，賽鴿將無法取回或生還，遂於同日12時38
    分許，將4,000 元之贖款匯至戊○○上開美濃郵局帳戶內，
    旋遭提領一空；(二)於99年10月28日11時許聯繫己○○，向其
    恫稱：有1 隻鴿子在伊手上，需匯款2,000 元至戊○○上開
    美濃郵局帳戶，才會將鴿子釋放，並告知戊○○上開美濃郵
    局之局、帳號等語，致己○○心生畏懼，恐未匯款，賽鴿將
    無法取回或生還，遂於同日12時14分許，將2,000 元之贖款
    匯至戊○○上開美濃郵局帳戶內，旋遭提領一空。嗣經乙○○、己○○報警處理，始循線而查獲上情。
二、案經桃園縣政府警察局平鎮分局移送請臺灣桃園地方法院檢
    察署呈請臺灣高等法院檢察署檢察長令轉臺灣高雄地方法院
    檢察署檢察官偵查起訴及移送併辦。
    理  由
壹、證據能力部分：
    按被告以外之人於審判外之陳述，雖不符刑事訴訟法第159
    條之1 至第159 條之4 之規定，而經當事人於審判程序同意
    作為證據，法院審酌該言詞陳述或書面陳述作成時之情況，
    認為適當者，亦得為證據；當事人、代理人或辯護人於法院
    調查證據時，知有第159 條第1 項不得為證據之情形，而未
    於言詞辯論終結前聲明異議者，視為有前項之同意，刑事訴
    訟法第159 條之5 定有明文。經查，本判決所引用之各項證
    據資料，其屬於被告以外之人於審判外之陳述者，均據本院
    於調查證據程序逐一提示並告以要旨，檢察官、被告均知該
    等證據為被告以外之人之審判外陳述，已表示對證據能力沒
    有意見（見院一卷第24頁、院二卷第46頁反面）及未於言詞
    辯論終結前聲明異議，本院審酌上開證據作成時之情況，亦
    無不當取供等情形，認為以之作為本案之證據亦屬適當，依
    刑事訴訟法第159 條之5 規定，應有證據能力。
貳、實體部分：
一、訊據被告戊○○矢口否認有何幫助恐嚇取財之犯行，並辯稱
    ：是丙○○向伊借用帳戶，伊將美濃郵局帳戶存摺、提款卡
    及密碼交給丙○○（另改稱交給丙○○哥哥丁○○），伊沒
    有收錢，不知道他們會把帳戶資料交給擄鴿勒贖集團云云。
    惟查：
  (一)美濃郵局帳戶（局號：000000-0、帳號：000000-0號）係被
    告親自申辦之事實，業據被告於警詢、偵訊時坦承不諱（見
    偵一卷第4 、27頁），並有美濃郵局（局號：000000-0、帳
    號：000000-0號）帳戶之開戶基本資料、查詢帳戶最新交易
    資料各1 份在卷可稽（見偵一卷第12、13頁）。
  (二)又擄鴿勒贖集團之成員，於98年10月28日10時30分許聯繫被
    害人乙○○，向其恫稱：有2 隻鴿子在伊手上，需匯款4,00
    0 元，才會將鴿子釋放，並告知被告上開美濃郵局之局、帳
    號等語，致被害人乙○○心生畏懼，遂於同日12時38分許，
    將4,000 元之贖款匯至被告上開美濃郵局帳戶內，旋遭提領
    一空；復於99年10月28日11時許聯繫被害人己○○，向其恫
    稱：有1 隻鴿子在伊手上，需匯款2,000 元，才會將鴿子釋
    放，並告知被告上開美濃郵局之局、帳號等語，致被害人己○○心生畏懼，遂於同日12時14分許，將2,000 元之贖款匯
    至被告上開美濃郵局帳戶內，旋遭提領一空等情，並經證人
    即被害人乙○○於警詢、偵訊中證述甚詳（見偵一卷第9、
    10、27頁）及被害人己○○於警詢中指訴明確（見偵三卷第
    5 、6 頁），復有被害人乙○○提出之郵政國內匯款執據1
    紙（見偵一卷第11頁）、被害人己○○提出之郵政國內匯款
    執據1 紙在卷可稽（見偵三卷第7 頁）。再者，擄鴿勒贖集
    團成員分別以電話對被害人乙○○、己○○2 人告以：鴿子
    在伊手上，並告以匯款之帳戶及金額，才會將鴿子釋放等語
    ，衡諸社會一般通念及經驗法則，已足使如被害人2 人理解
    不依指示匯款，渠等費心養訓之賽鴿將無法取回或生還，渠
    等因而心生畏懼，遂依指示匯款，自屬對被害人2 人施以恐
    嚇取財之犯行。是被害人己○○於警詢中所述關於遭到詐騙
    部分，當為遭恐嚇取財之誤，併予敘明。綜上，足證被告親
    自申辦之美濃郵局帳戶，已為擄鴿勒贖集團所持用，並用以
    作為恐嚇被害人乙○○、己○○匯入款項之匯款帳戶甚明。
  (三)被告雖否認有幫助恐嚇取財之犯行，並以前揭情詞置辯。惟
    查：
  １、被告前於警詢時辯稱：伊所有之美濃郵局存簿及金融卡不
      見了，印鑑章還在伊家。郵局存簿及金融卡何時遺失，伊
      不清楚，伊發現不見時是今年（98年）9 月底或10月初的
      時候，怎麼不見伊不知道。伊平時將郵局存簿及金融卡放
      置在機車置物箱內，將密碼寫在郵局存簿裡，伊沒有將美
      濃郵局存簿及金融卡販賣給別人，也沒有提供他人使用云
      云（見偵一卷第4 至6 頁），與被告上開於本院審理時所
      辯之情，先後辯解不一，足見被告為脫免罪責，已有不實
      供述之舉。又被告上開所辯：是丙○○向伊借用帳戶，伊
      將美濃郵局帳戶存摺、提款卡及密碼交給丙○○（另改稱
      交給丙○○哥哥丁○○），伊沒有收錢云云，亦與證人丁○○於本院審理時之證述（見院二卷第28、29頁）及證人
      丙○○於偵訊、本院審理時之證述（見偵二卷第11、12頁
      、院二卷第46頁反面至第49頁正面），均不相符，被告復
      未能提出借用收據或其他證據以實其說，自屬不能證明，
      本院自難採信。
  ２、另證人丙○○於偵訊中並具結證稱：不是伊買的，是伊的
      朋友說要買這種東西，被告到伊位於高雄縣美濃鎮○○路
      73巷18號家，伊朋友原本向伊租屋，伊朋友說他要買帳戶
      ，當時伊也在現場，但伊不知道那個朋友的真實姓名，只
      知道他住台北。伊有問他為何要買帳戶，但是他說他們要
      用，叫伊不要問這麼多，被告說他欠錢要賣帳戶等語明確
      （見偵二卷第11、12頁）；且其於本院審理時亦證稱：伊
      有聽到被告跟伊朋友在講拿簿子賣錢的事情，被告有跟伊
      說過他欠錢要賣帳戶，被告帳戶是別人要收的，是「大頭
      」介紹一個朋友去伊家租房子的。伊沒有跟被告說把美濃
      郵局帳戶借給伊用，也沒有說要給被告3,000 元等語甚詳
      。再佐以被告係於98年10月14日，在美濃，將其美濃郵局
      帳戶以3,000 元代價賣給別人，並告知密碼，且不清楚對
      方用途，伊後悔把帳戶賣給朋友等情，業據被告於偵訊中
      供述在卷（見偵一卷第27、28頁），復觀卷附之查詢帳戶
      最近交易資料（見偵一卷第13頁），被告係於98年10月15
      日申請核發晶片卡，足認本案係被告於98年10月14、15日
      某時許，在其友人丙○○址設高雄縣美濃鎮○○路73巷18
      號住處內，接續將其美濃郵局帳戶存摺、提款卡及密碼，
      以3,000 元代價售予真實姓名年籍不詳之成年男子（即「
      大頭」友人）使用。
  ３、按金融帳戶為個人之理財工具，而政府開放金融業申請設
      立後，金融機構大量增加，一般民眾皆可以存入最低開戶
      金額之方式自由申請開設金融帳戶，並無任何特殊之限制
      ，因此一般人申請存款帳戶極為容易而便利，且得同時在
      不同金融機構申請多數存款帳戶使用，並無使用他人帳戶
      之必要，此為一般日常生活所熟知之常識，故除非充作犯
      罪使用，並藉此躲避警方追緝，一般正常使用之存款帳戶
      ，並無向他人借用、租用或購買帳戶存摺、金融卡、印章
      之必要，亦應為一般生活所應有之認知。何況，金融存款
      帳戶，攸關存戶個人財產權益，專屬性甚高，衡諸常理，
      若非與本人有密切關係，不可能提供個人帳戶供他人使用
      ，縱有交付個人帳戶予他人使用之特殊情形，亦必會瞭解
      他人使用帳戶之目的始行提供，參以坊間報章雜誌及新聞
      媒體，對於擄鴿勒贖集團以擄鴿勒贖方式對參與賽鴿者勒
      贖金錢及擄鴿勒贖集團經常需收購他人金融帳戶，以隱匿
      渠等恐嚇取財犯罪之不法行徑，規避檢警等執法人員之查
      緝，類此在社會上層出不窮之案件，亦迭經報導及再三披
      露，而被告乃成年人，自能預見將金融機構之帳戶交付給
      真實姓名年籍不詳之成年男子使用，有可能遭該男子所屬
      之擄鴿勒贖集團利用為與財產有關之犯罪工具，竟仍提供
      給他人使用，足認被告確有幫助他人實施恐嚇取財犯罪之
      不確定故意甚明。從而，本案事證明確，被告犯行堪以認
      定，應依法論科。
  (四)綜上，被告有事實欄所載幫助詐欺取財犯行，事證明確，其
    上開所辯，為犯後飾卸之詞，不足採信，其犯行堪以認定，
    應依法論科。
二、按刑法上之幫助犯，係對於犯罪與正犯有共同之認識，而以
    幫助之意思，對於正犯資以助力，而未參與實施犯罪之行為
    者而言。是以，如未參與實施犯罪構成要件之行為，且係出
    於幫助之意思提供助力，即屬幫助犯，而非共同正犯。本案
    被告基於幫助之故意，提供其美濃郵局帳戶之存摺、提款卡
    及密碼等物給真實姓名年籍不詳之成年男子（即「大頭」友
    人）使用，雖然使得該男子所屬擄鴿勒贖集團成員得基於恐
    嚇取財之犯意，向被害人恐嚇取財，並以被告所提供之上開
    美濃郵局帳戶供作指定匯款之帳戶，規避檢警機關之追緝，
    以遂行恐嚇取財之犯行，然被告提供帳戶供他人使用之行為
    ，並不等同於向被害人施以恐嚇取財之行為，且亦無證據證
    明被告有參與恐嚇取財犯行之構成要件行為，衡諸前揭說明
    ，自應論以幫助犯。是核被告所為，係犯刑法第30條第1 項
    前段、第346 條第1 項之幫助恐嚇取財罪。又被告接續提供
    美濃郵局帳戶之存摺等物給真實姓名年籍不詳之成年男子，
    係屬接續之一個幫助行為，其以一個幫助行為，致被害人乙○○、己○○分別遭恐嚇取財，係一行為觸犯數罪名，為想
    像競合犯，應依刑法第55條之規定，從一重處斷（臺灣高等
    法院暨所屬法院96年法律座談會刑事類提案第7 號研討結果
    參照）。又被告並未實際參與恐嚇取財犯行，所犯情節較正
    犯輕微，酌依刑法第30條第2 項規定，減輕其刑。另移送併
    辦部分之被告犯行（即被告幫助恐嚇取財犯行，其中關於被
    害人己○○部分），雖未據公訴人起訴，然與公訴人起訴部
    分有想像競合犯之裁判上一罪關係，當為起訴效力所及，本
    院自應一併審理。爰審酌被告任意將自己美濃郵局帳戶之存
    摺等物提供給他人使用，使被害人乙○○、己○○各遭恐嚇
    取財而分別受有4,000 元、2,000 元之財產損失，並造成國
    家查緝犯罪之困難，所為並非可取。兼衡以被告犯後未能誠
    實以對，顯乏知錯悔改之意及其犯罪之手段、素行、智識程
    度（國中畢業）、生活狀況等一切情狀，量處如主文所示之
    刑，並諭知如易科罰金之折算標準，以資懲儆。
據上論斷，應依刑事訴訟法第299 條第1 項前段，刑法第30條第
1 項前段、第2 項、第346 條第1 項、第41條第1 項前段，刑法
施行法第1 條之1 ，判決如主文。
本案經檢察官甲○○到庭執行職務。
中    華    民    國    99    年    10    月    14    日
                  刑事第五庭審判長法  官  李昆南
                                  法  官  劉美香
                                  法  官  林永村
以上正本係照原本作成。
如不服本判決應於收受本判決後10日內向本院提出上訴書狀，並
應敘述具體理由，如未敘述上訴理由者，應於上訴期間屆滿後20
日內補提理由書狀於本院（均須按他造當事人之人數附繕本）「
切勿逕送上級法院」。
中    華    民    國    99    年    10    月    14    日
                                  書記官  王珮樺
附錄本案論罪科刑法條
中華民國刑法第30條
（幫助犯及其處罰）
幫助他人實行犯罪行為者，為幫助犯。雖他人不知幫助之情者，
亦同。
幫助犯之處罰，得按正犯之刑減輕之。
中華民國刑法第346 條
（恐嚇取財得利罪）
意圖為自己或第三人不法之所有，以恐嚇使人將本人或第三人之
物交付者，處6 月以上5 年以下有期徒刑，得併科1 千元以下罰
金。
以前項方法得財產上不法之利益，或使第三人得之者，亦同。
前二項之未遂犯罰之。

司法院資訊處製作；財團法人民間司法改革基金會備份。
